臺北高等行政法院判決　　　　　　　　　　　　　　　　　九十三年度簡字第四七號
　　原　　　告　甲○○
　　　　　　　　送達代收人乙○.
　　被　　　告　臺北市政府
　　代　表　人　丙○○市長）.
　　訴訟代理人　賴柏菁
　　　　　　　　丁○○
右當事人間因就業服務法事件，原告不服行政院勞工委員會中華民國九十二年四月二
十四日勞訴字第○九二○○○二一三四號訴願決定，提起行政訴訟。本院判決如左：
　　主  文
原告之訴駁回。
訴訟費用由原告負擔。
　　事  實
一、事實概要：緣原告依法聘僱他人所申請之菲律賓籍外國MICUA MARCELINA COLOMA
    （以下簡稱Ｍ君，護照號碼：ＥＦ九九三五五五），經核准於臺北縣三重市○○
    街七二巷三七之二號七樓從事家庭監護工工作。惟被告警察局松山分局於九十一
    年十月一日查獲Ｍ君於台北市○○街一之十二號七樓之五從事照顧受監護人以外
    之第三人王李素貴（以下簡稱王君），該分局於九十一年十一月十一日以北市松
    警分行字第○九一六三七八八○○○號函請被告審查屬實，被告乃依就業服務法
    第五十七條第二款及第六十三條第一項規定，於九十一年十一月二十八日以府勞
    二字第○九一○五四二○一○一號處分書，處原告罰鍰新臺幣（下同）十五萬元
    整。原告不服提起訴願，旋遭駁回，遂向本院提起行政訴訟。
二、兩造聲明：
　　(一)原告聲明求為判決：訴願決定及原處分均撤銷。
　　(二)被告聲明求為判決：1.駁回原告之訴。2.訴訟費用由原告負擔。
三、兩造之爭點：原告是否違反就業服務法第五十七條第二款規定，而應受處罰？
    (一)原告主張之理由：
      1.就業服務法第五十七條第二款規定：「以本人名義聘僱外國人為他人工作」
        者，係指聘僱人員純係人頭，非實質之雇主，其構成要件，始克相當。原告
        仍係該外勞之之實質雇主，與上開法條之構成要件，顯不相當。
      2.行政程序法第四條規定：「行政行為，應受法律及一般法律原則之拘束」，
        「緊急避難」之原則，於行政法亦有適用。本件原告請Ｍ君短期照顧重病獨
        居之王君，實係王君以其隨時有昏厥現象，並有馬偕、台北醫學院、新光各
        醫院之診斷書可稽，從而原告自得主張緊急避難而阻卻違法，免於科處罰鍰
        。
      3.依司法院釋字第二七五號解釋意旨：原告主張如其能證明自己無過失時，應
        不予以論罰。查王君渠已年高七十五歲，身體狀況不佳，為恐發生意外，而
        商請原告聘僱之Ｍ君，自九十一年四、五月間起予以照顧，在情況急迫及不
        諳法令之情形下，所為不得已之措施，因屬無過失而無可罰性。
      4.原處分依據就業服務法第五十七條第一款、五十七條第二款分別對王君、原
        告科處罰鍰，惟兩人縱有疏失，揆諸案情，尚在情理之中，且係「同一事實
        」，被告對於「雇主」原告科處十五萬元罰鍰，竟又對「非雇主」之王君科
        處十五萬元罰鍰，顯然違反一案不兩罰原則及行政法之比例原則。
  　(二)被告主張之理由：
      1.原告之行為該當於就業服務法第五十七條第二款之規定：
        原告主張其為該外勞Ｍ君之實質僱主，非為同法第五十七條第二款「以本人
        名義聘僱外國人為他人工作」之行為主體，主張原處分有所違誤云云，係顯
        對係爭法律規定有所誤會所致，依行政院勞工委員會九十一年七月二十四日
        勞職外字第○九一○二○五○七八號解釋令：「．．．二、本法第五十七條
        第二款『以本人名義聘僱外國人為他人工作』１、以本人名義聘僱外國人者
        ，該『本人』僅為名義上之雇主。實質之勞雇關係存在於外國人與『他人』
        之間，該『他人』為真正之雇主。亦即本人聘僱外國人，並無以該外國人為
        本人工作之意思，而係為他人工作為目的時，始有上開法條之適用。．．．
        」原告於本件確為Ｍ君名義上之僱主，客觀上該外勞Ｍ君又未為原告從事工
        作，被告依本法第五十七條第二款處分原告，於法有據。
      2.原告之行為不適用「緊急避難」原則：
        (1)按行政罰與刑罰之性質是否等一？學理上尚有爭議，惟就立法目的以言，
          其間尚有所不同，要言之，刑罰之目的在於保護國家法益、社會法益及個
          人法益，所著重者在於「法益之保護」；而行政罰之目的在於行政目的之
          達成，二者並非相同；再者，就處罰之主觀要件以言，依刑法第十二條規
          定：「行為非出於故意或過失者，不罰。過失行為之處罰，以有特別規定
          者，為限。」故對行為人科以刑罰，以主觀上出於故意為原則，過失者則
          為例外；惟行政罰依司法院釋字第二七五號解釋，受處分人主觀上不論故
          意或過失，均得為處罰之對象。基此二者，刑罰與行政罰上仍有本質上之
          不同。故刑法上之「緊急避難」是否得直接適用於行政罰上，不無疑問，
          原告如此之主張，恐係對刑法及行政法之法理論體系有所誤解所致。
        (2)退萬步言，縱使認行政罰與刑罰間並非本質上之不同，而僅係「量」的不
          同，原告仍不得主張「緊急避免」而阻卻違法，詳言之，依刑法第二十四
          條第一項規定：「因避免自己或他人生命、身體、自由、財產之緊急危難
          而出於不得已之行為，不罰。但避難行為過當時，得減輕或免除其刑。」
          依前開刑法規定，所謂避難行為自應於危險發生時，在「不得已」之情形
          下，選擇最有效且最適當之行為，始有適用餘地。王君以其隨時有昏厥現
          象，並有馬偕、台北醫學院、新光各醫院之診斷書可稽，而主張緊急避難
          而阻卻違法云云，惟依社會一般通念，有此情形尚未必須以違反本法行為
          予以「避難」，尚有其他合法行為得以救濟（如聘僱本國籍監護工、或申
          請聘僱合法之外籍監護工或求助其他社福機構），與刑法上之「緊急避免
          」尚有未合，故原告之主張顯無理由。
      3.王君主張渠已年高七十五歲，身體狀況不佳，為恐發生意外，而商請原告聘
        僱之外勞，自九十一年四、五月間起予以照顧，在情況急迫及不諳法令之情
        形下，始為違法之行為，因屬無過失而無可罰性云云。惟依前述，縱王君年
        事已高及身體狀況欠佳，顯有可憫之處，惟原告主觀上係對於構成違法之事
        實，明知並有意使其發生而主觀上出於「故意」，且違法行為自九十一年四
        、五月間至警方查獲日止，其情顯非出於偶然，基此，本件尚難據以主張其
        為無過失而予以免責。
      4.本件對原告之罰鍰處分，與「一案不兩罰」原則無涉：
        原告稱被告對於「雇主」之原告科處十五萬元罰鍰，竟又對「非雇主」之王
        君科處十五萬元罰鍰，顯然違反一案不兩罰原則及行政法之比例原則云云，
        並非正確。按行政法上之比例原則係規定於行政程序法第七條，自係法律明
        定行政機關為行政行為有裁量權限時，應合於適當性、必要性及衡量性之原
        則（參閱吳庚著，行政法之理論與實用，第五十七頁及第一一三頁以下），
        被告依據本法第六十三條第一項規定處原告最低額度罰鍰處分十五萬元，自
        難謂與行政法上之比例原則有違。另查行政法上之一事不二罰原則，主要之
        目的在於避免同一行為受二次以上之法律評價或處罰而設，而所謂「同一行
        為」，當指同一行為人及同一法律行為者而言，如非同一行為人所為之法律
        行為，或是同一行為人而為不同之法律行為，自當非此法律原則中所稱之「
        同一行為」，至為當然。本件被告分別基於就業服務法第五十七條第二款及
        同條第一款，處分原告及王君，而行為態樣亦非同一之二個行政處分，自無
        違反一事不兩罰原則。
　理  由
一、按「雇主聘僱外國人不得有下列情事………二、以本人名義聘僱外國人為他人工
    作。………」、「違反………第五十七條………第二款規定者，處新臺幣十五萬
    元以上七十五萬元以下罰鍰。………」就業服務法第五十七條第二款及第六十三
    條第一項分別定有明文。另「………二、本法第五十七條第二款『以本人名義聘
    僱外國人為他人工作』1.以本人名義聘僱外國人工作者，該『本人』僅為名義上
    之雇主。實質之勞雇關係存在於外國人與『他人』之間，該『他人』為真正之雇
    主。亦即本人聘僱外國人，並無以該外國人為本人工作之意思，而係為他人工作
    為目的時，始有上開法條之適用。………」為行政院勞工委員會九十一年七月二
    十四日勞職外字第○九一○二○五○七八號令解釋在案。
二、查原告依法聘僱菲律賓籍外國人Ｍ君，經核准於台北縣三重市○○街七十二巷三
    十七之二號七樓從事家庭監護工工作。惟被告警察局松山分局於九十一年十月一
    日查獲Ｍ君於台北市○○街一之十二號七樓之五從事照顧受監護人以外之第三人
    王君等情，為原告所不爭執，惟為前開之主張置辯。然查：
    (一)Ｍ君於九十一年十月十四日在被告警察局松山分局偵訊時，供稱：「『我實際
      工作地點是在台北市○○街一之十二號七樓之五，我是自九十一年五月十三日
      入境後即被仲介公司人員帶到台北市○○街一之十二號七樓之五工作並居住該
      址至為警方所查獲之日止，我在上址是從事幫傭照顧王君之工作，雇主是王君
      ，薪資是一萬五千八百四十元整，由王君支付。』、『我是由仲介公司人員葉
      凱莉帶我至台北市○○街一支十二號七棲之王工作，我並不知道該址並非申請
      之合法工作處所，直到十月一日早上仲介公司人員通知我，我才知道該址並非
      申請之合法工作處所。』、『我只有於九十一年九月底左右，因台北縣勞工局
      人員要去訪視，我才至原告宅（台北縣三重市○○街七十二巷三十七之二號七
      樓）一天，其餘時間都在王君宅工作。』」等語；另優泰人力資源管理顧問有
      限公司台北分公司前從業人員葉凱莉君於九十一年十一月六日在被告警察局松
      山分局偵訊時，亦供稱：「『該菲律賓外勞即Ｍ君由體檢公司至桃園中正機場
      接至醫院體檢後，送至台北市○○街一之十二號七樓，我只是將該外勞接至台
      北縣政府警察局辦理按指紋及居留證後再送回台北市○○街一之十二號七樓。
      』、『我至台北市○○街一之十二號七樓接該外勞至台北縣政府警察局辦理按
      指紋、居留證及於九十一年十月一日至上址要將該外勞遣送時，都是和王媽媽
      接洽』」等語；又優泰人力資源管理顧問有限公司業務組長曾美珍於九十一年
      十一月六日在被告警察局松山分局偵訊時，亦稱：「『該菲律賓籍外勞走由體
      檢公司至桃園中正機場接至醫院體檢後，送至台北市○○街一之十二號七樓，
      我們公司人員葉凱莉只是將該外勞接至被告警察局辦理按指紋及辦理居留證後
      再送回台北市○○街一之十二號七樓。』、『因為原告向我說台北縣勞工局要
      至她於台北縣三重市○○街七十二巷三十七之二號七樓的住處查察，她因為害
      怕所以不想再僱用該外勞，我曾建議她將轉至新雇主，但她不接受，我們公司
      只好派葉凱莉至台北市○○街一之十二號七樓王君宅將外勞遣送出境。』」等
      語；又優泰人力資源管理顧問有限公司經理李豐榮於九十一年十一月六日在被
      告警察局松山分局偵訊時，亦稱：「我們公司是依雇主原告的指示將該外勞送
      至台北市○○街一之十二號七樓」等語，有台北市政府警察局松山分局偵訊筆
      錄影本附原處分卷可稽。足見該外國人Ｍ君在警訊之上開供詞為可採。原告顯
      係以本人名義聘僱外國人Ｍ君為王君工作，原告僅為名義上之雇主，實質之勞
      雇關係存在於外國人Ｍ君與王君之間，王君為真正之雇主，原告主張其為實質
      之雇主云云，尚不足採。
    (二)又按「一事不二罰原則」須同一違法行為始有其適用，本件原告與王君係不同
      之違法行為人，而前者違反就業服務法第五十七條第二款規定：後者違反就業
      服務法第五十七條第一款規定，其違法行為構成要件、處罰目的各異，核無一
      事不二罰原則之適用，原告主張被告對於原告科處十五萬元罰鍰，又對王君科
      處十五萬元罰鍰，有違反一案不兩罰原則一事，亦不足採。另違反就業服務法
      第五十七條第二款規定者，依同法第六十三條第一項規定，係處十五萬元以上
      七十五萬元以下罰鍰，本件原告違反就業服務法第五十七條第二款之規定，被
      告處以最低額十五萬元，並未違反比例原則。
    (三)復查，依司法院釋字第二七五號解釋，人民違反法律上之義務而應受行政罰之
      行為，法律無特別規定時雖不以出於故意為必要，仍須以過失為其責任條件。
      但應受行政罰之行為，僅須違反禁止規定或作為義務，而不以發生損害或危險
      為其要件者，推定為有過失，於行為人不能舉證證明自己無過失時，即應受處
      罰。而原告既經行政院勞工委員會核准聘僱本件外國人Ｍ君，對於不得以本人
      名義聘僱外國人為他人工作之規定，自有知悉之義務，是原告訴稱不懂法律，
      難謂無過失；況人民亦不得以其不知法律而執為違法行為免罰之依據，是原告
      自不符司法院釋字第二七五號解釋之意旨。再查，緊急避難須出於不得已之行
      為，本件為免王君生命發生危險之合法手段所在多有，原告卻採以原告名義聘
      僱外國人為他人工作之違法手段，顯非出於不得已之行為，尚無緊急避難之適
      用，原告上開主張仍不足採。
三、綜上所述，原告以其名義聘僱之外國人Ｍ君為王君工作，違反就業服務法第五十
    七條第二款之規定，被告依同法第六十三條第一項規定，於九十一年十一月二十
    八日以府勞二字第○九一○五四二○一○一號處分書，處原告罰鍰十五萬元，並
    無不合，訴願決定遞予維持，亦無不當，均應予以維持，原告訴請撤銷，為無理
    由，應予駁回。
據上論結，本件原告之訴為無理由，爰依行政訴訟法第九十八條第三項前段，判決如
主文。
中　　　華　　　民　　　國　　九十三　　年　　　四　　　月　　二十一　　日
                              臺 北 高 等 行 政 法 院   第 三 庭
             　　　　　　　　　　　　　　　　　　　   法　官　侯東昇
右為正本係照原本作成。
本件以訴訟事件所涉及之法律見解具有原則性者為限，始得於本判決送達後二十日
內向本院提出上訴狀並表明上訴理由，如已於本判決宣示後送達前提起上訴者，應
於判決送達後二十日內補具上訴理由（均按他造人數附繕本），且經最高行政法院
許可後方得上訴。
中　　　華　　　民　　　國　　九十三　　年　　　四　　　月　　二十一　　日
            　　　　　　　　　　　　　　    　      　書記官  江金星
